高雄高等行政法院判決
　　　　　　　　　　　　　　　九十五年度訴字第一一０四號
　　　　　　　　　　　　　　　.
原　　　告　甲○○
訴訟代理人　張蓁騏　律師
複　代理人　陳柏達　律師
被　　　告　嘉義市稅捐稽徵處
代　表　人　乙○○　處長
訴訟代理人　丙○○
　　　　　　丁○○
　　　　　　戊○○
上列當事人間因土地增值稅事件，原告不服嘉義市政府中華民國
九十五年八月二十一日府法字第０九五００三九一九三號訴願決
定，提起行政訴訟。本院判決如下：
　　主　文
原告之訴駁回。
訴訟費用由原告負擔。
　　事  實
甲、事實概要：
緣原告於民國（下同）九十一年六月十七日取得嘉義市○○○段
三八八之五二地號應稅土地（下稱系爭應稅土地），與訴外人顏
清宏共有，應有部分為一六七０分之一，又九十一年七月及九十
一年一月間訴外人顏清宏與原告二人共同向訴外人謝麗玲購買取
得嘉義市○○段四四之一四、八０之一、八一之五地號等三筆應
稅土地及崎頂段三０三之二、三七一地號、後庄段七七之五八、
七七之二八地號等四筆不課徵土地增值稅農地，創設上開共八筆
土地為訴外人顏清宏與原告共有之關係後，復於九十一年七月二
十五日藉辦理共有物分割方式，由原告取得該系爭應稅土地，因
上開八筆土地持分共有人分割後取得土地價值減少數額在公告土
地現值一平方公尺單價以下，依財政部八十一年七月六日台財稅
第八一０二三八七三九號函釋，准免由當事人提出共有物現值申
報，逕向地政單位辦理共有物分割登記。地政機關依「共有土地
分割改算地價原則」改算各筆土地之地價，使系爭應稅土地之前
次移轉現值由分割前每平方公尺新台幣（下同）九．一元，因分
割改算調高為每平方公尺四二、五九０．八元（當期公告現值每
平方公尺四二、五八０元）。嗣於九十一年九月十日再移轉予訴
外人陳美女，再移轉時因無漲價數額，致核定土地增值稅為零。
經被告審查認為訴外人顏清宏與原告利用應稅土地搭配不課稅土
地，創設共有關係後再辦理共有物分割，藉共有土地分割改算地
價原則，將應稅土地之原地價提高，降低漲價數額，蓄意規避土
地移轉時應繳納之土地增值稅，爰依據財政部九十三年八月十一
日台財稅第00000000000號令及土地稅法第二十八條
、第三十一條規定，以分割前之前次移轉現值為原地價計算漲價
總數額，對原告補課徵土地增值稅二、一二七、九八七元。原告
不服，依法向被告申請復查，未獲變更，提起訴願，亦遭決定駁
回，遂提起本件行政訴訟。
乙、兩造之聲明：
一、原告聲明求為判決：
（一）訴願決定、復查決定及原處分均撤銷。
（二）訴訟費用由被告負擔。
二、被告聲明求為判決：
（一）原告之訴駁回。
（二）訴訟費用由原告負擔。
丙、兩造主張之理由：
一、原告起訴意旨略謂：
（一）程序部分：
　１、送達，於應受送達人之住居所、事務所或營業所為之；於
      應送達處所不獲會晤應受送達人時，得將文書付與有辨別
      事理能力之同居人、受僱人或應送達處所之接收郵件人員
      等為行政程序法第七十二條第一項、第七十三條第一項所
      明定，且不能依前二條規定為送達者，始得依同法第七十
      四條規定為寄存送達。被告上開訴願決定係於第一次委託
      郵政機關投遞時，不獲會晤應受送達人、有辨別事理能力
      之同居人、受僱人或其他應送達處所之接收郵件人員即將
      上開訴願決定採取寄存送達方式，亦即未先依行政程序法
      第七十二條第一項、第七十三條第一項送達而不獲會晤應
      受送達人，始再依第七十四條規定為寄存送達，應不生寄
      存送達之效力。再退步言，縱認被告得依寄存送達方式為
      送達，依寄存送達規定亦應作製送達通知書兩份，一份黏
      貼於應受送達人原來住居所之門首，另一份交由鄰居轉交
      或置於該送達處所信箱或其他適當位置，俾利受送達人向
      郵政機關領取以為送達，就上開符合送達法定方式之舉證
      責任應在被告機關。本件既未發生合法送達效力，致法定
      期間難以開始計算，故無違反法定期間提起行政訴訟之程
      序問題。
  ２、原告於九十四年八月三十日即設籍嘉義市西區○○○○○
      路四一九號；依稅捐稽徵法第十八條規定「稅捐稽徵機關
      為稽徵稅捐所發之各種文書，應受送達人拒絕收受者，稅
      捐稽徵機關得將文書寄存送達地之自治或警察機關，並作
      成送達通知書，黏貼於應受送達人之住所．．．門首，以
      為送達；應受送達人行蹤不明，致文書無從送達者，稅捐
      稽徵機關應先向戶籍機關查明，如．．．，應隨時向其領
      取」，被告不無違誤。
  ３、查嘉義市政府九十五年八月二十一日府法字第０九五００
      三九一九三號訴願決定書，原告的母親陳麗花女士於九十
      五年十月十六日向嘉義市○○路郵局招領窗口領取，原告
      於九十五年十二月八日提起行政訴訟，被告聲稱「原告於
      九十五年十二月十四日（被告副本收文日）提起行政訴訟
      已逾法定期間」，顯有違誤。
（二）實體部分：
　１、系爭應稅土地，於九十一年間移轉時，因無漲價數額，並
      奉被告核定免徵土地增值稅在案；嗣後竟引用財政部九十
      三年八月十一日台財稅字第00000000000號函
      釋補徵土地增值稅二、一二七、九八七元，與法律不溯既
      往原則相悖，顯有違誤，應予撤銷。
　２、系爭應稅土地，於九十一年間移轉時，既經被告核定免徵
      土地增值稅；嗣後辯稱「利用創設共有物分割墊高前次移
      轉現值再移轉該筆土地，依財政部令應更正為共有物分割
      前之前次移轉現值，更正後補徵土地增值稅二、一二七、
      九八七元。」，其出爾反爾之行政行為，致衍生補徵土地
      增值稅，顯然不當，應予撤銷。
　３、或謂系爭應稅土地於九十一年間移轉時，即有實質課稅原
      則及土地稅法第二十八條、第三十一條規定之課稅疑義，
      被告豈可核定該宗土地增值稅免稅？已核准免稅在案，再
      援引財政部九十三年八月十一日台財稅字第０九三０四五
      三九七三０號函釋補徵土地增值稅二、一二七、九八七元
      ，確有違誤，應予撤銷。
　４、以公共設施保留地辦理共有物分割所橫生之稅負，非只免
      徵土地增值稅案，尚免徵贈與稅；而補徵「以公共設施保
      留地辦理共有物分割免徵土地增值稅」案，各縣市稽徵機
      關並無一致性之標準，且爭議不休，概予緩徵；至於「以
      公共設施保留地辦理共有物分割致免徵贈與稅」案，國稅
      局亦予緩徵；惟被告強行發單補徵，不無違誤，應予撤銷
      ，或應暫且緩徵，靜待各縣市稽徵機關齊一性之稽徵標準
      。
　５、財政部九十三年八月十一日台財稅字第０九三０四五三九
      七三０號函示課徵土地增值稅，並無明確示知可溯既往，
      亦無移轉時間點之區隔，況且，法律概不溯既往原則；設
      若以公共設施保留地辦理共有物分割應徵土地增值稅，依
      法應於該函釋之後移轉之土地。是以，被告斷然強行發單
      補徵，自有違誤，爰訴請將訴願、復查決定及原處分撤銷
      。
　６、原訴願決定謂「訴願人利用應稅土地搭配不課徵土地增值
      稅土地，創設共有關係後再辦理共有物分割，藉土地分割
      改算地價原則，將應稅土地之原地價提高，降低漲價數額
      ，致再移轉予陳美女時，因無漲價數額而免徵土地增值稅
      ，其蓄意規避土地增值稅之情形甚為明確」等語，所舉無
      非係以原告與訴外人顏清宏所形成共有之應有部分不成比
      例，即原告僅有太平段四四之一四地號土地一七八０分之
      一、太平段八０之一地號土地二二０分之一、太平段八一
      之五地號土地二四二０分之一、系爭應稅土地一六七０分
      之一、崎頂段三０三之二地號土地四００分之一、崎頂段
      三七一地號土地五一、九００分之一０、五四七、後庄段
      七七之二八地號土地為一六八０分之一、後庄段七七之五
      八地號土地為五、０００分之六三五等，均於短時間內形
      成細微應有部分之共有狀態，有違一般土地交易行情，嗣
      又隨即於九十一年九月十日將系爭應稅土地移轉予陳美女
      等情，判斷原告係利用短期內創設共有、分割即出售以規
      避增值稅，違反實質課稅原則及租稅公平原則，並進而謂
      「原處分機關本於權責，援引財政部九十三年八月十一日
      台財稅字第00000000000號令及土地稅法相關
      規定，以系爭土地分割前之前次移轉現值，計算土地漲價
      總數額，向訴願人補徵土地增值稅，並無不合。」之語。
      然查，有關原告究竟是否有故意墊高系爭應稅土地所登記
      之前次移轉現值，恐非僅得以原告與案外人顏清宏共有時
      之應有部分比例，作為唯一區分標準，原告主觀是否有此
      一故意情狀，應視原告是否有以真正所有人身分而移轉土
      地應有不分之所有權，亦即應綜合判斷客觀上所有因素再
      為判斷，諸如原告是否果有實際出資？原告與訴外人顏清
      宏間於出賣系爭土地後，所得價金之實際分配情形？原告
      與訴外人顏清宏間是否果有特殊情誼等因素？蓋因，所謂
      實質課稅原則及租稅公平原則均屬不確定法律概念，行政
      機關在適用上應遵守恣意禁止原則，不能任其主觀判定，
      否則即難謂適法。
  ７、末查，財政部九十三年八月十一日台財稅字第00000
      000000號令內容固然規定，應稅土地之土地所有權
      人，利用應稅土地與免徵或不課徵土地增值稅之土地，取
      巧安排形成共有關係，經分割後再移轉應稅土地者，無論
      再移轉時之納稅義務人是否為原土地所有權人名義，依實
      質課稅原則及土地稅法第二十八條、第三十一條規定，該
      土地於分割後再移轉時，應以其分割前之原規定地價或前
      次移轉現值為原地價，計算漲價總數額課徵土地增值稅。
      惟查，上開行政命令位階上仍非屬法律，在形式上已經符
      合法律規定之核課方式外，其另外以解釋方式，創設法律
      所未設之核課標準，究竟違反租稅法律主義，縱認系爭函
      令係因法規不備而形成法律漏洞之補充行政命令，然在效
      力上，有關人民納稅事項本應以法律規定，即不得以行政
      命令規範，為憲法第十九條所明文保障，故鈞院依法規審
      查權限，即有不予適用之權力。
　８、第查，被告主張引用鈞院九十五年度訴字第二六一號、九
  　　十五年度訴字第二六二號及九十五年度訴字第二三四號暨
    　最高行政法院九十五年度判字第一四三七號判決為證；經
      查，鈞院九十五年度訴字第二六一號、九十五年度訴字第
      二六二號及九十五年度訴字第二三四號等三則判決均與本
      件之情狀、訴訟標的均不相同，難以比附援引，其中為相
      關者僅最高行政法院九十五年度判字第一四三七號判決。
      經詳閱判決內容整理如下：土地所有權人私法行為以逃避
      公法稅捐稽徵要件應有（一）創造共有狀態之應有部分及
      面積均極小，須有違一般土地共有之常態。（二）所創造
      共有關係於短期內即分割。凡具上述二要件即認定違反實
      質課稅原則。
　９、然查，若非當然無效之行政處分，在未依法撤銷前對原行
　　　政處分之效力不生影響，原告所有系爭土地於九十一年間
　　　移轉時已經被告核定免徵土地增值稅（行政處分），嗣被
　　　告不顧原核定免徵增值稅之行政處分效力（未依法撤銷）
      ，逕行再就同一事件內容為補課徵土地增值稅二、一二七
      、九八七元之行政處分，至二處分內容互相牴觸，顯係避
      免涉及有關授益行政處分如予撤銷時應遵守之信賴利益保
      護原則。再以，免徵原告土地增值稅之行政處分性質上為
      授益行政處分，縱有違法而予撤銷，應注意相對人是否有
      值得保護之信賴情狀存在，行政程序法第一百一十九條即
      規定：「以詐欺、脅迫或賄賂方法，使行政機關作成行政
      處分者；對重要事項提供不正確資料或為不完全陳述，致
      使行政機關依該資料或陳述而作成行政處分者；明知行政
      處分違法或因重大過失而不知者。」為信賴不值得保護之
      情狀。
１０、經查，原告於九十一年間先與訴外人對土地形成共有狀態
      ，並依法為分割，所為私法行為均屬合法，無施以任何詐
      欺、脅迫或賄賂等方法；所提供資料或申請均屬正確；且
      上開行為係在被告所援引財政部九十三年作成之解釋前，
      原告主觀上並無故意或重大過失，故縱然以免徵原告土地
      增值稅之行政處分為違法而欲撤銷之，慮及原告信賴免徵
      土地增值稅之行政處分條件，亦不應增加原告之負擔，被
      告自我否定原來所為免稅之行政處分，濫用權力，原來授
      益之行政處分未為撤銷前，又就同一事實補徵增值稅，不
      僅對公益有重大危害，且原告之信賴利益顯然大於撤銷所
      欲維護之公益，原告之信賴於此情況下實無不值得保護之
      情形，從而，最高行政法院九十五年度判字第一四三七號
      判決雖堪肯認，然係指稅捐稽徵機關應依前述二要件為實
      質課稅原則課徵稅捐為合法，被告應於核發免稅證明之前
      ，依上開判決審查有無違反實質課稅原則，故意不為，當
      屬濫用權力，且不免稅捐稽徵機關就所為未實質課稅之行
      政處分有違法之予以撤銷時，應注意相對人是否信賴利益
      之保護之注意義務。從而，原告之訴即屬有理由。
二、被告答辯意旨略謂：
（一）程序部分：
　１、按「送達，於應受送達人之住居所、事務所或營業所為之
      。但在行政機關辦公處所或他處會晤應受送達人時，得於
      會晤處所為之。」「於應送達處所不獲會晤應受送達人時
      ，得將文書付與有辨別事理能力之同居人、受僱人或應送
      達處所之接收郵件人員。前項規定於前項人員與應受送達
      人在該行政程序上利害關係相反者，不適用之。應受送達
      人或其同居人、受僱人、接收郵件人員無正當理由拒絕收
      領文書時，得將文書留置於應送達處所，以為送達。」「
      送達，不能依前二條規定為之者，得將文書寄存送達地之
      地方自治或警察機關，並作送達通知書兩份，一份黏貼於
      應受送達人住居所、事務所、營業所或其就業處所門首，
      另一份交由鄰居轉交或置於該送達處所信箱或其他適當位
      置，以為送達。前項情形，由郵政機關為送達者，得將文
      書寄存於送達地之郵政機關。」分別為行政程序法第七十
      二條第一項、第七十三條及第七十四條第一項、第二項所
      規定。
　２、又按「稅捐稽徵機關為稽徵稅捐所發之各種文書，應受送
    　達人拒絕收受者，稅捐稽徵機關得將文書寄存送達地之自
    　治或警察機關，並作成送達通知書，黏貼於應受送達人之
    　住所、居所、事務所或營業所門首，以為送達。應受送達
    　人行蹤不明，致文書無法送達者，稅捐稽徵機關應先向戶
    　籍機關查明；如無著落時，應由稅捐稽徵機關保管應送達
    　之文書，而於其牌示處黏貼，並於新聞紙登載公告，曉示
    　應受送達人，應隨時向其領取。前項公示送達，自將公告
    　黏貼牌示處並自登載新聞紙之日起經二十日，發生送達效
    　力。」為稅捐稽徵法第十八條所明定。另「．．．二、在
      行政程序法公布施行前，稅捐稽徵文書送達於應受送達人
      之住居所、事務所或營業所不獲會晤應受送達人，亦無受
      領文書之同居人、受雇人時，得依稅捐稽徵法第一條及修
      正前公文程式條例第十三條規定，準用修正前民事訴訟法
      第一百三十八條規定，辦理寄存送達；在行政程序法公布
      施行後，稅捐稽徵文書送達於納稅義務人之住居所、事務
      所或營業所不獲會晤納稅義務人，亦無受領文書之同居人
      、受雇人及應送達處所之接收郵件人員時，得依稅捐稽徵
      法第一條適用行政程序法第七十四條規定，辦理寄存送達
      。」為財政部九十四年四月十三日台財稅字第０九四０四
      五二四五七０號函釋有案。
　３、經查本件原告自申請復查至訴願，乃至提起行政訴訟，其
      申請書或訴狀住居所均以「嘉義市○○街一九五號」為主
      ，受理訴願機關（即嘉義市政府）將九十五年八月二十一
      日府法字第０九五００三九一九三號訴願決定書以交郵方
      式送達於上開處所，因未獲會晤原告本人，亦無受領文書
      之同居人、受僱人或應受送達處所接收郵件人員，郵務人
      員乃於九十五年八月二十五日將該訴願決定書寄存於嘉義
      文化路郵局，並於送達證書之「並作送達通知書兩份，一
      份黏貼於應受送達人住居所、事務所、營業所或其就業處
      所門首，一份置於該送達處所信箱或其他適當位置，以為
      送達。」處劃有「ˇ」記號，此有被告送達證書附於原處
      分卷可稽，應堪信實。依上揭行政程序法及財政部函釋，
      自屬合法有效之送達。再者，揆諸法務部九十三年四月十
      三日法律字第０九三００一四六二八號函釋意旨，於寄存
      送達之情形，無論原告實際上係於何時受領該訴願決定書
      ，均係以寄存之日為合法送達之日，亦即該訴願決定書於
      九十五年八月二十五日已生合法送達於原告之效力，故其
      提起本訴訟之期間，應自九十五年八月二十六日起算，則
      本件原告提起行政訴訟之二個月不變期間加上在途期間六
      天，至九十五年十月三十一日即已屆滿。詎原告甲○○遲
      至九十五年十二月八日（原告主張之日期，被告收受副本
      為九十五年十二月十四日）始提起本訴訟，顯已逾行政訴
      訟法定不變期間，原告提起本件撤銷訴訟，自非合法。另
      稅捐稽徵法第十八條之規定，係指應受送達人拒絕收受者
      ，稅捐稽徵機關得將文書寄存送達地之自治或警察機關；
      行蹤不明，致文書無法送達者，方先向戶籍機關查明，辦
      理公示送達。此與行政程序法之寄存送達規定有異，原告
      據以主張訴願決定書之送達有違誤，顯係誤解法令，委不
      足採。
　４、又查原告所陳於九十五年五月間已變更住居所於現住所：
  　  嘉義市○○路四一九號一節若屬實，於變更時應向訴願機
　　　關陳報變更送達處所，原告疏未為之，自難以變更之事由
    　主張本件送達為不合法。況原告於九十四年八月三十日將
　　　其戶籍由嘉義市○○街一九五號遷至嘉義市○○路四一九
　　　號，惟觀之卷附復查申請書（九十五年一月二十三日）至
　　　行政訴訟狀等文書之提出時間或送達時間，均係於原告九
　　　十四年八月三十日其戶籍遷移至嘉義市○○路四一九號之
　　　後，應認本件原告於戶籍地遷移後，仍以嘉義市○○街一
　　　九五號為送達處所，此由原復查決定書所載之原告送達處
　　　所亦為同處，經向該處寄存送達，亦由原告親至郵局領取
　　　並於期限內提出訴願，足之證明，訴願決定機關以郵務人
　　　員為送達人向該處所送達訴願決定書，並於無法會晤本人
　　　後，將訴願決定書寄存於附近之文化路郵局，已發生送達
　　　效力。另行政程序法第七十八條第三項有關公示送達之適
　　　用，其先決條件乃應受送達之處所不明，本件原告之住居
　　　所明確，文書之送達應無公示送達之適用。原告之主張顯
　　　係對法令之誤解，核無足採，請自程序上裁定駁回其訴。
（二）實體部分：
  １、按「已規定地價之土地，於土地所有權移轉時，應按其土
      地漲價總數額徵收土地增值稅。」「土地漲價總數額之計
      算，應自該土地所有權移轉或設定典權時，經核定之申報
      移轉現值中減除左列各項後之餘額，為漲價總數額：一、
      規定地價後，未經過移轉之土地，其原規定地價。規定地
      價後，曾經移轉之土地，其前次移轉現值。」「本法第三
      十一條所稱土地漲價總數額，在原規定地價後曾經移轉之
      土地，於所有權移轉或設定典權時，以其申報移轉現值超
      過前次移轉時申報之現值之數額為準。」分別為土地稅法
      第二十八條前段、第三十一條第一項第一款及土地稅法施
      行細則第四十七條所明定。又「按法律保留原則於租稅法
      上之意義，係指課稅須有法律之明文依據，是以，憲法第
      十九條明文規定，人民僅依法律規定始負納稅義務，即所
      謂租稅法律主義；又其範圍，依大法官釋字第二一七號解
      釋：『係指人民僅依法律所定之租稅主體、稅目、稅率、
      納稅方法及納稅期間等項而負納稅之義務』，故人民之行
      為如確已符合法律之課稅構成要件，本應依法課稅。惟因
      課稅對象的經濟活動複雜，難以法律加以完整規定，故為
      實現衡量個人之租稅負擔能力而課徵租稅之租稅公平主義
      ，並防止規避租稅而確保租稅之徵收，在租稅法之解釋及
      課稅構成要件之認定上，如發生法律形式、名義或外觀與
      真實之事實、實態或經濟負擔有所不同時，則租稅之課徵
      基礎，應著重於事實上存在之事實，此為租稅法學所通稱
      實質課稅原則之意涵。．．．爰此，對於在經濟實質上已
      具備課稅構成要件者，雖行為人蓄意使外在之外觀或形式
      不具備課稅要件仍宜對其課稅，．．．」為財政部九十二
      年七月二日台財稅字第０九二０四五三五一九號函釋有案
      。再按「原持有應稅土地之土地所有權人，利用應稅土地
      與免徵或不課徵土地增值稅之土地，取巧安排形成共有關
      係，經分割後再移轉應稅土地者，無論再移轉時之納稅義
      務人是否為原土地所有權人名義，依實質課稅原則及土地
      稅法第二十八條、第三十一條規定，該土地於分割後再移
      轉時，應以其分割前之原規定地價或前次移轉現值為原地
      價，計算漲價總數額課徵土地增值稅：本解釋令發布前類
      此上開經共有物分割且再移轉之案件，應依上述規定補徵
      其土地增值稅。．．．。」為財政部九十三年八月十一日
      台財稅字第00000000000號令所明釋。
  ２、本件訴外人顏清宏原有系爭應稅土地，於九十一年六月十
      七日移轉應有部分一六七０分之一予原告，又九十一年七
      月及九十一年一月間訴外人顏清宏與原告二人共同向訴外
      人謝麗玲等人購買取得嘉義市○○段四四之一四、八０之
      一、八一之五地號等三筆應稅土地及崎頂段三０三之二、
      三七一地號、後庄段七七之五八、七七之二八地號等四筆
      不課徵土地增值稅農地，上開共八筆土地創設為訴外人顏
      清宏與原告之共有關係後，復於同年七月二十五日辦理共
      有物分割，因上開八筆土地持分共有人分割後取得土地價
      值減少數額在公告土地現值一平方公尺單價以下，依財政
      部八十一年七月六日台財稅第八一０二三八七三九號函釋
      ，准免由當事人提出共有物分割現值申報，逕向地政單位
      辦理共有物分割登記。地政機關依「共有土地分割改算地
      價原則」改算各筆土地之地價，使系爭應稅土地之前次移
      轉現值由分割前每平方公尺九．一元，調高為每平方公尺
      四二、五九０．八元（當期公告現值每平方公尺四二、五
      八０元），並分配由原告取得系爭應稅土地，嗣於同年九
      月十日再移轉予訴外人陳美女，此時因已無土地漲價數額
      ，無需繳納土地增值稅。又參與分割之不課稅農地之前次
      移轉現值經改算後，無論是調降或調高，漲價數額因之增
      加或減少，皆因其係不課徵土地增值稅之土地自無稅賦之
      負擔，其規避土地增值稅意圖甚為明顯。是以系爭土地在
      經濟實質上已具備課稅構成要件，系爭應稅土地，其原規
      定地價每平方公尺為九．一元，本應於出售時依據土地稅
      法第二十八條、第三十一條第一項規定，計算漲價總數額
      徵收土地增值稅；惟原告卻巧妙運用移轉細微應有部分、
      辦理共有物分割等迂迴方式，蓄意使外在之外觀或形式不
      具備課稅要件，以規避鉅額稅賦情形，顯有違前揭財政部
      函釋之實質課稅原則與租稅公平原則。被告遂按財政部九
      十三年八月十一日台財稅第00000000000號令
      規定，依實質課稅原則及土地稅法第二十八條、第三十一
      條規定，以分割前之前次移轉現值為原地價計算漲價總數
      額，向原告補徵土地增值稅二、一二七、九八七元。
  ３、查「法治國原則為憲法之基本原則，首重人民權利之維護
      、法秩序之安定及信賴保護原則之遵守。行政法規公布施
      行後，制定或發布法規之機關依法定程序予以修改或廢止
      時，應兼顧規範對象信賴利益之保護。受規範對象如已在
      因法規施行而產生信賴基礎之存續期間內，對構成信賴要
      件之事實，有客觀上具體的表現行為，且值得信賴保護之
      利益者，即應受信賴保護原則之保護。」司法院釋字第五
      八九號釋文明釋。準此，信賴保護原則之適用須行政法規
      公布施行後，制定或發布法規之機關依法定程序予以修改
      或廢止時，始產生其信賴基礎，本件雖依據財政部九十三
      年八月十一日台財稅字第00000000000號令補
      徵原告之土地增值稅，惟行政機關基於法定職權，就行政
      法規所為之釋示，係闡明法規之原意，性質上並非獨立之
      行政命令，故應自法規生效日之日有其適用（司法院釋字
      第二八七號解釋）準此，財政部九十三年八月十一日台財
      稅字第00000000000號令僅闡明土地稅法有關
      法規之原意，係為補強一般稅捐稽徵機關基於便宜計算，
      依地政機關計算通知「前次移轉現值」數額核定土地增值
      稅，於個案有違實質課稅原則及租稅公平時，稅捐稽徵機
      關自仍得依土地稅法之相關規定核計土地增值稅，並非單
      純行政命令，而係本於職權要求所屬稅捐稽徵機關，就個
      案情況依據土地稅法相關規定採實質課稅原則，直接適用
      土地稅法相關規定，並非於土地稅法規定之外另行創設人
      民納稅義務，被告並非以該函令作為核課系爭土地增值稅
      之法令依據，而係依據土地稅法第二十八條及第三十一條
      等規定核課系爭土地增值稅。且在核課期間內，經另行發
      現應徵之稅捐，仍應依法補徵，為稅捐稽徵法第二十一條
      所明文規定。又依最高行政法院五十八年判字第三十一號
      判例意旨「．．．如經過法定期間而納稅義務人未申請復
      查或行政爭訟，其查定處分，固具有形式上之確定力，惟
      稽徵機關如發現原處分有錯誤短繳，為維持課稅公平原則
      ，基於公益上之理由，要非不可自行變更原處分，而補徵
      其應納稅額。」本件原告巧妙刻意安排創設共有物分割，
      導致地政機關依其申請登記資料改算並提高系爭應稅土地
      之前次移轉現值，前開行為形式上均為合法，惟其係刻意
      塑造之法律形式，藉私法關係達到規避公法上稅負之行為
      ，實已違反實質課稅原則及租稅公平原則，且既經於核課
      期間發現系爭應納之土地增值稅，原處分即應依法補徵，
      被告依上述財政部函釋規定向分割後再移轉時之納稅義務
      人補徵土地增值稅，並無違反法律不溯及既往之原則。原
      告主張稱「被告原核定土地增值稅為零，卻引用財政部九
      十三年八月十一日台財稅字第00000000000號
      函釋補徵土地增值稅二、一二七、九八七元，出爾反爾之
      行政行為與法律不溯既往原則相悖，顯有違誤。」一節，
      顯係對法令有所誤解，核無足採。因被告並非以該函令作
      為核課系爭土地增值稅之法令依據，而係依據土地稅法第
      二十八條及第三十一條等規定核課系爭土地增值稅，故並
      無行政機關之行政行為對相關之法規修改或廢止，讓原告
      產生信賴之基礎及構成信賴要件之行為，足以損害原告等
      可信賴之利益。本件原告巧妙刻意安排創設共有物分割，
      導致地政機關依其申請登記資料改算並提高系爭土地之前
      次移轉現值，原告前開行為形式上均為合法，惟其係刻意
      塑造之法律形式，藉私法關係達到規避公法上稅負之行為
      ，實已違反實質課稅原則及租稅公平原則，其處置財產過
      程缺乏可資保護之正當性，自無「信賴保護原則」之適用
      。
  ４、再查「稅法所重視者，應為足以表徵納稅能力之實質的經
      濟事實，而非其外觀之法律行為或形式上之登記事項，對
      實質上相同經濟活動所產生之相同之經濟利益，應課以相
      同之租稅，始符合租稅法律主義所要求之公平及實質課稅
      原則。而實質課稅原則為租稅法律主義之內涵及當然歸趨
      ，故有關課徵租稅構成要件事實之判斷及認定，自亦應以
      其實質上經濟事實關係及所產生之實質經濟利益為準，而
      非以形式外觀為準，否則勢將造成鼓勵投機或規避稅法之
      適用，無以實現租稅公平之基本理念及要求。」有最高行
      政法院八十二年度判字第二四一０號判決可資參照；是則
      倘若在經濟面上實質上已具備課徵土地增值稅之納稅義務
      人，竟違反法律實質及公平課稅之立法意旨，不當的利用
      法律上之形式或法律行為，蓄意製造外觀上或形式上存在
      之法律關係或法律狀態，規避或免除其應納之土地增值稅
      ，為確保租稅公平，仍應以事實上存在之實質，就具體個
      案判斷其應課徵土地增值稅。易言之，按租稅法「實質課
      稅原則」，並衡酌禁止為達成某種經濟目的而濫用租稅法
      律上方式，以規避納稅義務之「禁止租稅規避行為原則」
      ，為防止規避租稅而確保租稅之徵收，在法律關係之外觀
      真實之事實或經濟負擔狀態有所不同時，仍應以事實上存
      在之實質，就具體個案從事個別之判斷，藉以決定應否課
      徵租稅及其課徵範圍。否則對於選擇正當行為而符合課稅
      構成要件之納稅義務人而言，將產生不公平現象。
  ５、又查本件原告以共有土地分割之特性及利用應稅土地與不
      課徵土地增值稅之土地，巧妙刻意安排創設共有物分割，
      導致地政機關依其申請登記資料改算，並提高系爭應稅土
      地之前次移轉現值，即不選擇稅法上所考量認為通常之法
      形式（交易形式），卻選擇與此不同之迂迴行為或多階段
      行為或其他異常的法形式，而同時卻能減輕與通常法形式
      相連結之稅捐上負擔者，顯係屬規避稅捐之行為。被告依
      據財政部九十三年八月十一日台財稅字第０九三０四五三
      九七三０號函援引實質課稅原則及土地稅法第二十八條、
      第三十一條規定，依法補徵尚無不符。至其所述，以公共
      設施保留地辦理共有物分割致免徵土地增值稅案，各稽徵
      機關追補稅款後，嗣因適法性迭有爭議，概已緩徵，靜待
      財政部核釋乙節，財政部之補徵核釋已臻明確，尚無緩徵
      靜待更新核釋之情事，況最高行政法院已有類似補徵案件
      之判決可供參酌（九十五年度判字第一四三七號判決書）
      。
　６、再查行政機關基於法定職權，就行政法規所為之釋示，係
  　　闡明法規之原意，性質上並非獨立之行政命令，故應自法
  　　規生效之日即有其適用（司法院釋字第二八七號解釋）。
      財政部九十三年八月十一日台財稅字第０九三０四五三九
      七三０號令係闡明個案有違實質課稅原則及租稅公平時，
      得依土地稅法相關規定（第二十八、三十一條）計徵土地
      增值稅，核與母法規定之意旨相符，僅進一步使條文得為
      正確、正當之適用，並非於土地稅法之外另行創設人民納
      稅義務，應自法規生效之日即有其適用。本件原告以共有
      土地分割之特性及利用應稅土地與不課徵土地增值稅之農
      地，巧妙刻意安排創設共有物分割，導致地政機關依其申
      請登記資料改算，並提高系爭土地之前次移轉現值，即不
      選擇稅法上所考量認為通常之法形式（交易形式），卻選
      擇與此不同之迂迴行為或多階段行為或其他異常的法形式
      ，而同時卻能減輕與通常法形式相連結之稅捐上負擔者，
      顯係屬規避稅捐之行為。被告依據財政部九十三年八月十
      一日台財稅字第00000000000號函援引實質課
      稅原則及土地稅法第二十八條、第三十一條規定，依法補
      徵尚無不符，亦無違法律不溯及既往原則。原告訴稱被告
      依上揭財政部函釋之核課有違法律不溯及既往原則，應係
      對法令有所誤解，核無足採。至其所述，以公共設施保留
      地辦理共有物分割致免徵土地增值稅案，各稽徵機關追補
      稅款後，嗣因適法性迭有爭議，概已緩徵，靜待聲請司法
      院大法官解釋乙節，財政部之補徵核釋已臻明確，尚無緩
      徵靜待更新核釋之情事。
  ７、所謂「稅捐規避」乃是指利用私法自治契約自由原則，對
      於私法上法形式選擇之可能性，從私經濟活動交易之正常
      觀點來看，欠缺合理之理由，而選擇通常所不使用之法形
      式，於結果上實現所意圖之經濟目的或經濟成果，但因不
      具備對應於通常使用之法形式之課稅要件，因而減輕或排
      除稅捐負擔。因此稅捐規避與合法的（未濫用的）節稅不
      同，節稅乃是依據稅捐法規所預定之方式，意圖減少稅捐
      負擔之行為。本件訴外人顏清宏先生移轉細微應有部分予
      原告形成共有關係，再向訴外人謝麗玲等人購買取得不課
      徵土地增值稅農地，藉以辦理共有物分割登記後再予出售
      應稅土地予訴外人陳美女，其共有型態之形成，被告認定
      係取巧創設而成，不容置疑。原告等不選擇稅法上所考量
      認為通常之法形式（交易形式），卻選擇與此不同之迂迴
      行為或多階段行為或其他異常的法形式，而同時卻能減輕
      與通常法形式相連結之稅捐上負擔者，即應認屬「租稅規
      避」。被告按財政部九十三年八月十一日台財稅第000
      00000000號令規定，依實質課稅原則及土地稅法
      第二十八條、第三十一條規定，以分割前之前次移轉現值
      為原地價計算漲價總數額，向原告依法補徵土地增值稅二
      、一二七、九八七元認事用法尚無不合。又財政部九十三
      年八月十一日台財稅字第00000000000號函係
      就如何貫徹土地稅法第二十八條、第三十一條規定之執行
      所為闡明法規原意之行政規則，核與母法規定之意旨相符
      ，進一步使條文得為正確、正當之適用，並無創設或變更
      法律之效力。行政機關基於法定職權，就行政法規所為之
      釋示，係闡明法規之原意，性質上並非獨立之行政命令，
      故應自法規生效之日即有其適用（司法院釋字第二八七號
      解釋），更與法律溯及既往無涉，不生溯及既往之問題。
      且該函釋規定旨在貫徹實質課稅原則，為防止土地增值稅
      之逃漏及維持課稅公平所必要，並未增加法律所定人民納
      稅義務，與憲法第十九條規定並無牴觸，原告主張「該函
      釋違反租稅法律主義及憲法第十九條」一節，應不足採。
  ８、被告有關類此共有物分割補徵土地增值稅案件，係鈞院九
      十五年度訴字第二五一號、第二五二號及第二三八號、第
      二三九號、第二四０號判決，另原告主張「以公共設施保
      留地辦理共有物分割致免徵贈與稅」案，國稅局亦予緩徵
      一節，經查辦理共有物分割補徵贈與稅非但未緩徵，且已
      有最高行政法院裁定「上訴駁回」可參照（九十六年度裁
      字第七四八號裁定），合先敘明。
  ９、又「稅捐之核課期間，依左列規定：一、依法應由納稅義
　　　務人申報繳納之稅捐，已在規定期間內申報，且無故意以
    　詐欺或其他不正當方法逃漏稅捐者，其核課期間為五年。
    　．．．在前項核課期間內，經另發現應徵之稅捐者，仍應
      依法補徵或並予處罰．．．。」為稅捐稽徵法第二十一條
      所明定。又依最高行政法院五十八年判字第三十一號判例
      意旨「．．．如經過法定期間而納稅義務人未申請復查或
      行政爭訟，其查定處分，固具有形式上之確定力，惟稽徵
      機關如發現原處分有錯誤短繳，為維持課稅公平原則，基
      於公益上之理由，要非不可自行變更原處分，而補徵其應
      納稅額。」本件訴外人顏清宏先生移轉細微應有部分予原
      告形成共有關係，再共同向訴外人謝麗玲等人購買取得不
      課徵土地增值稅農地，藉以辦理共有物分割登記後再予出
      售系爭應稅土地予訴外人陳美女，其共有型態之形成係取
      巧創設而成，不容置疑。原告等不選擇稅法上所考量認為
      通常之法形式（交易形式），卻選擇與此不同之迂迴行為
      或多階段行為或其他異常的法形式，而同時卻能減輕與通
      常法形式相連結之稅捐上負擔者，即應認屬「租稅規避」
      。被告按財政部九十三年八月十一日台財稅第00000
      000000號令規定，依實質課稅原則及土地稅法第二
      十八條、第三十一條規定，以分割前之前次移轉現值為原
      地價計算漲價總數額，向原告依法補徵土地增值稅二、一
      二七、九八七元認事用法尚無不合。
    理　由
壹、程序部分：
一、按「送達，於應受送達人之住居所、事務所或營業所為之。
    但在行政機關辦公處所或他處會晤應受送達人時，得於會晤
    處所為之。」「於應送達處所不獲會晤應受送達人時，得將
    文書付與有辨別事理能力之同居人、受僱人或應送達處所之
    接收郵件人員。前項規定於前項人員與應受送達人在該行政
    程序上利害關係相反者，不適用之。應受送達人或其同居人
    、受僱人、接收郵件人員無正當理由拒絕收領文書時，得將
    文書留置於應送達處所，以為送達。」「送達，不能依前二
    條規定為之者，得將文書寄存送達地之地方自治或警察機關
    ，並作送達通知書兩份，一份黏貼於應受送達人住居所、事
    務所、營業所或其就業處所門首，另一份交由鄰居轉交或置
    於該送達處所信箱或其他適當位置，以為送達。前項情形，
    由郵政機關為送達者，得將文書寄存於送達地之郵政機關。
    」分別為行政程序法第七十二條第一項、第七十三條及第七
    十四條第一項、第二項所規定。觀諸前揭行政程序法之規定
    ，可知送達應向受送達人之住居所為之，不能依此為送達時
    ，始得為寄存送達，而非僅係不能向受送達人自行陳報之住
    所為之時，即得為寄存送達。
二、經查，本件原告之戶籍地址自九十四年八月三十日即變更為
    嘉義市○○路四一九號，此有本院戶籍資料查詢結果一份附
    卷可憑，訴願機關嘉義市政府於九十五年八月二十二日將應
    送達與原告之訴願決定書，向原告自行陳報之地址嘉義市○
    ○街一九五號送達未成後，未另向原告之戶籍地嘉義市○○
    路四一九號送達未成，即逕為寄存送達，揆諸前述說明，即
    難謂合法送達。原告經由訴外人即其母陳麗花於九十五年十
    月十六日向嘉義市○○路郵局招領窗口領取並告知此事後，
    遂於九十五年十二月十一日向本院提起本件行政訴訟，尚未
    逾二個月起訴法定期間，其起訴尚屬合法，合先敘明。
貳、實體部分：
一、按「已規定地價之土地，於土地所有權移轉時，應按其土地
    漲價總數額徵收土地增值稅。」「土地漲價總數額之計算，
    應自該土地所有權移轉或設定典權時，經核定之申報移轉現
    值中減除左列各項後之餘額，為漲價總數額：一、規定地價
    後，未經過移轉之土地，其原規定地價。規定地價後，曾經
    移轉之土地，其前次移轉現值。」「本法第三十一條所稱土
    地漲價總數額，在原規定地價後曾經移轉之土地，於所有權
    移轉或設定典權時，以其申報移轉現值超過前次移轉時申報
    之現值之數額為準。」分別為土地稅法第二十八條前段、第
    三十一條第一項第一款及土地稅法施行細則第四十七條所明
    定。又按「稅捐之核課期間，依左列規定：一、依法應由納
    稅義務人申報繳納之稅捐，已在規定期間內申報，且無故意
    以詐欺或其他不正當方法逃漏稅捐者，其核課期間為五年。
    二、依法應由納稅義務人實貼之印花稅，及應由稅捐稽徵機
    關依稅籍底冊或查得資料核定課徵之稅捐，其核課期間為五
    年。三、未於規定期間內申報，或故意以詐欺或其他不正當
    方法逃漏稅捐者，其核課期間為七年。在前項核課期間內，
    經另發現應徵之稅捐者，仍應依法補徵或並予處罰；在核課
    期間內未經發現者，以後不得再補稅處罰。」復為稅捐稽徵
    法第二十一條所規定。再按「按法律保留原則於租稅法上之
    意義，係指課稅須有法律之明文依據，是以，憲法第十九條
    明文規定，人民僅依法律規定始負納稅義務，即所謂租稅法
    律主義；又其範圍，依司法院大法官會議釋字第二一七號解
    釋：『係指人民僅依法律所定之租稅主體、稅目、稅率、納
    稅方法及納稅期間等項而負納稅之義務』，故人民之行為如
    確已符合法律之課稅構成要件，本應依法課稅。惟因課稅對
    象的經濟活動複雜，難以法律加以完整規定，故為實現衡量
    個人之租稅負擔能力而課徵租稅之租稅公平主義，並防止規
    避租稅而確保租稅之徵收，在租稅法之解釋及課稅構成要件
    之認定上，如發生法律形式、名義或外觀與真實之事實、實
    態或經濟負擔有所不同時，則租稅之課徵基礎，應著重於事
    實上存在之事實，此為租稅法學所通稱實質課稅原則之意涵
    。．．．爰此，對於在經濟實質上已具備課稅構成要件者，
    雖行為人蓄意使外在之外觀或形式不具備課稅要件仍宜對其
    課稅，．．．」為財政部九十二年七月二日台財稅字第０九
    二０四五三五一九號函釋。另按「原持有應稅土地之土地所
    有權人，利用應稅土地與免徵或不課徵土地增值稅之土地，
    取巧安排形成共有關係，經分割後再移轉應稅土地者，無論
    再移轉時之納稅義務人是否為原土地所有權人名義，依實質
    課稅原則及土地稅法第二十八條、第三十一條規定，該土地
    於分割後再移轉時，應以其分割前之原規定地價或前次移轉
    現值為原地價，計算漲價總數額課徵土地增值稅：本解釋令
    發布前類此上開經共有物分割且再移轉之案件，應依上述規
    定補徵其土地增值稅。．．．。」為財政部九十三年八月十
    一日台財稅字第00000000000號函所明釋。
二、經查，原告於九十一年六月十七日取得系爭應稅土地，與訴
    外人顏清宏共有，持分為一六七０分之一，又九十一年七月
    及九十一年一月間訴外人顏清宏與原告二人共同向訴外人謝
    麗玲購買取得嘉義市○○段四四之一四、八０之一、八一之
    五地號等三筆應稅土地及崎頂段三０三之二、三七一地號、
    後庄段七七之五八、七七之二八地號等四筆不課徵土地增值
    稅農地，創設上開共八筆土地為訴外人顏清宏與原告共有之
    關係後，復於九十一年七月二十五日藉辦理共有物分割方式
    ，由原告取得系爭應稅土地，因上開八筆土地持分共有人分
    割後取得土地價值減少數額在公告土地現值一平方公尺單價
    以下，依財政部八十一年七月六日台財稅第八一０二三八七
    三九號函釋，准免由當事人提出共有物現值申報，逕向地政
    單位辦理共有物分割登記。地政機關依「共有土地分割改算
    地價原則」改算各筆土地之地價，使系爭應稅土地之前次移
    轉現值由分割前每平方公尺九．一元，因分割改算調高為每
    平方公尺四二、五九０．八元（當期公告現值每平方公尺四
    二、五八０元）。嗣於九十一年九月十日再移轉予訴外人陳
    美女，再移轉時因無漲價數額，致核定土地增值稅為零。經
    被告審查認為訴外人顏清宏與原告利用應稅土地搭配不課稅
    土地，創設共有關係後再辦理共有物分割，藉共有土地分割
    改算地價原則，將應稅土地之原地價提高，降低漲價數額，
    蓄意規避土地移轉時應繳納之土地增值稅，爰依據財政部九
    十三年八月十一日台財稅第00000000000號令及
    土地稅法第二十八條、第三十一條規定，以分割前之前次移
    轉現值為原地價計算漲價總數額，對原告補課徵土地增值稅
    二、一二七、九八七元等情，此為兩造所不爭執，並有土地
    卡、土地增值稅（土地現值）申報書、共有土地分割明細表
    、嘉義市地政事務所地價改算表、九十四年十一月二十二日
    嘉市稅土字第０九四００六一二七八一號函及繳款書、九十
    五年一月二十六日嘉市稅法字第０九五０一００一四八號函
    、九十五年三月九日嘉義市稅捐稽徵處復查決定書附卷可稽
    ，堪以認定。
三、原告雖主張：被告未依最高行政法院九十五年度判字第一四
    三七號判決意旨審查有無違反實質課稅原則，並另應審酌原
    告主觀是否有此一故意情狀，客觀上綜合判斷是否有實際出
    資、是否有特殊情誼等因素，否則在實質課稅原則及租稅公
    平原則均屬不確定法律概念下，行政機關任由其主觀判定，
    難謂在適用上無違恣意禁止原則；被告以財政部所發布之上
    揭解釋令溯及適用於該解釋令發布前之土地所有權移轉交易
    行為，顯已違反不溯及既往原則，並使行政行為出爾反爾；
    被告對其補徵土地增值稅，欠缺法律依據，違反租稅法定主
    義；被告補徵系爭土地增值稅之處分違反信賴保護原則云云
    ，資為論據。
四、惟查：
（一）按「已規定地價之土地分割時，其分割後各宗土地之原規
      定地價或前次移轉申報現值、最近一次申報地價及當期公
      告土地現值之總和，應與該土地分割前之地價數額相等。
      分割後各宗土地之原規定地價或前次移轉申報現值、最近
      一次申報地價及當期公告土地現值，地政機關應通知稅捐
      稽徵機關及土地所有權人。」「分別共有土地分割後，各
      人取得之土地價值與其分割前應有部分價值相等，免徵土
      地增值稅；其價值減少者，就其減少部分課徵土地增值稅
      。」「土地合併後，各共有人應有部分價值與其合併前之
      土地價值相等者，免徵土地增值稅。其價值減少者，就其
      減少部分課徵土地增值稅。」「前三項土地價值之計算，
      以共有土地分割或土地合併時之公告土地現值為準。」分
      別為平均地權條例施行細則第二十三條及第六十五條第一
      項、第三項、第四項（即土地稅法施行細則第四十二條第
      二項、第四項、第五項）所規定。是為計算已規定地價之
      土地分割時，其分割後各宗土地之原規定地價或前次移轉
      申報現值、最近一次申報地價及當期公告土地現值，內政
      部頒訂「土地分割改算地價原則」，俾利計算共有土地分
      割後之原地價（原規定地價、前次移轉現值）；於一般情
      形下，土地分割後移轉所有權時，稅捐稽徵機關以地政機
      關按前開土地分割改算地價原則規定分算之前次移轉現值
      ，與以分割前各筆土地之前次移轉現值，二者核計之土地
      增值稅數額並無明顯差距，稅捐稽徵機關基於便宜計算，
      慣以前開地政機關分算之「前次移轉現值」數額核定土地
      增值稅；實則土地分割改算地價原則僅係對於土地分割時
      ，其分割後土地之原規定地價（或前次移轉現值）、最近
      一次申報地價及當期公告土地現值如何分割改算所為之規
      定，其目的亦有將共有土地分割前多數前次移轉現值調和
      為單一數據方便登錄在分割後之各宗土地登記簿之用意；
      至土地所有權之移轉，其土地漲價總數額之計算，則應依
      土地稅法第三十一條之規定辦理，是有關分割改算乃為地
      政機關之權責，而課徵土地增值稅則屬稅捐稽徵機關之職
      責，故關於土地增值稅之計算，最終仍應依據土地稅法之
      相關規定為之，自不待言。
（二）次按「為實施漲價歸公，土地所有權人於申報地價後之土
      地自然漲價，應依第三十六條規定徵收土地增值稅。」「
      土地增值稅之徵收，應依照土地漲價總數額計算，於土地
      所有權移轉或設定典權時行之。」分別為平均地權條例第
      三十五條前段及第三十六條第一項前段所明定，揆其意旨
      在於土地自然增值，乃全體社會共同創造所致，就地主而
      言，乃不勞而獲之利得，依據憲法第一百四十三條之規定
      ，應由國家對於土地所有人所享之自然增值以課徵土地增
      值稅之方式收歸公有，即所謂漲價歸公。是以首揭土地稅
      法第二十八條前段及第三十一條第一項第一款等計算課徵
      土地增值稅之規定，如於土地形式上雖發生移轉之效力，
      但實質上並未就其自然漲價部分課徵土地增值稅，嗣於土
      地再移轉而應課徵土地增值稅時，除法律另有規定外，仍
      應就其未曾課徵土地增值稅以來所生之土地漲價數額課徵
      土地增值稅，方符漲價歸公之精神。此觀行為時土地稅法
      第二十八條之二、第三十一條之一及第三十九條第二項等
      規定，均本斯旨，即徵明瞭。又所謂「稅捐規避」乃是指
      利用私法自治契約自由原則，對於私法上法形式選擇之可
      能性，從私經濟活動交易之正常觀點來看，欠缺合理之理
      由，而選擇通常所不使用之法形式，於結果上實現所意圖
      之經濟目的或經濟成果，但因不具備對應於通常使用之法
      形式之課稅要件，因此減輕或排除稅捐負擔。因此稅捐規
      避與合法的（未濫用的）節稅不同，節稅乃是依據稅捐法
      規所預定之方式，意圖減少稅捐負擔之行為。故而，納稅
      義務人不選擇稅法上所考量認為通常之法形式（交易形式
      ），卻選擇與此不同之迂迴行為或多階段行為或其他異常
      的法形式，而同時卻能減輕或排除與通常法形式相連結之
      稅捐上負擔者，即應認屬「租稅規避」，而非合法之節稅
      。
（三）次查，本件原告於九十一年六月十七日取得系爭應稅土地
      ，與訴外人顏清宏共有，原告取得該系爭應稅土地之應有
      部分比率及面積均極微小（一六七０分之一），不但有違
      一般土地共有之常態，亦不利於土地之利用及經濟融通。
      又九十一年七月及九十年一月間原告與訴外人顏清宏二人
      共同向訴外人謝麗玲購買三筆應稅土地及四筆不課徵土地
      增值稅農地，創設上開共八筆土地為共有關係後，原告與
      訴外人顏清宏就該系爭應稅土地於保持共有關係不到一個
      月（九十一年七月二十五日），隨即辦理共有物分割，由
      原告取得系爭應稅土地所有權利範圍，且旋將系爭應稅土
      地出售予訴外人陳美女（九十一年九月十日），則由上開
      土地在極短時間內密集為非常態之共有、分割、出售等情
      形觀之，足證本件係利用應稅土地與農業用地之共有關係
      ，巧妙刻意安排創設共有物分割，利用共有土地分割改算
      地價方式，先墊高系爭應稅土地之前次移轉現值，使該前
      次移轉現值高於公告現值，致原告於再移轉時因為無漲價
      進而土地增值稅為零，以規避鉅額土地增值稅負甚明。揆
      其上開一連串有規劃之行為，顯係藉私法自治契約自由原
      則以達規避公法上納稅義務，已使漲價歸公徒具形式，違
      反實質課稅及租稅公平原則。是則本件依實質上存在事實
      ，採實質課稅原則，依土地稅法第二十八條及第三十一條
      規定，核實以分割前之前次移轉現值為原地價，計算漲價
      總數額，向原告補徵土地增值稅，並無不合，亦符合最高
      行政法院九十五年度判字第一四三七號判決意旨。是原告
      主張：被告未依最高行政法院九十五年度判字第一四三七
      號判決意旨審查有無違反實質課稅原則，並另應審酌原告
      主觀是否有此一故意情狀，客觀上綜合判斷是否有實際出
      資、是否有特殊情誼等因素，否則在實質課稅原則及租
    　稅公平原則均屬不確定法律概念下，行政機關任由其主觀
    　判定，難謂在適用上無違恣意禁止原則云云，自不足採。
（四）再按行政命令為行政行為之一種，其類型有緊急命令、法
      規命令、行政規則及特別規則（學者吳庚著行政法之理論
      與實用，第四十五頁至第四十八頁參照）。復按司法院釋
      字第二八七號解釋「行政機關基於法定職權，就行政法規
      所為之釋示，係闡明法規之原意，性質上並非獨立之行政
      命令，固應自法規生效之日起有其適用。」之意旨，此類
      解釋函令並不生何時生效或溯及既往問題，法理甚明。查
      ，財政部九十三年八月十一日台財稅字第０九三０四五三
      九七三０號函釋意旨，仍係財政部基於中央稅捐稽徵主管
      機關之職權，就原持有應稅土地之土地所有權人，利用應
      稅土地與免徵或不課徵土地增值稅之土地，取巧安排形成
      共有關係，經分割後再移轉應稅土地之情形者，仍應以其
      分割前之原規定地價或前次移轉現值為原地價，計算漲價
      總數額課徵土地增值稅，其係在闡明實質課稅原則及土地
      稅法第二十八條、第三十一條規定之原意，使條文得為正
      確、正當之適用，其解釋本身並無創設或變更法律之效力
      ，與上述規定之立法目的相符，揆諸前揭司法院解釋意旨
      ，自不生何時生效或溯及既往問題。是原告另稱：被告以
      財政部所發布之上揭解釋令溯及適用於該解釋令發布前之
      土地所有權移轉交易行為，顯已違反不溯及既往原則，並
      使行政行為出爾反爾乙節，並不足採。況且，被告並非單
      純以該函令作為補徵系爭土地增值稅之依據，而仍係依土
      地稅法第二十八條及第三十一條規定核課系爭土地增值稅
      ，並無違反租稅法律原則。因此，原告又稱：被告對其補
      徵土地增值稅，欠缺法律依據，違反租稅法定主義等詞，
      亦不足採。
（五）另按「租稅之核課及免除決定，其性質上為確認性質之行
      政處分，亦即確認符合課稅法定要件之稅額或免徵之法定
      要件，其本身並非創設權利，因課稅要件之成立或減免係
      依據法律規定而成立或減免。則被上訴人對於上訴人將免
      徵處分變更為補徵核課處分，於法並無不合，本件尚無信
      賴保護原則之適用。」此有最高行政法院九十四年度判字
      第一六０五號判決足參。承前所述，被告先前就系爭應稅
      土地所作成之免徵土地增值稅之處分，既係被告在未能知
      悉原告與訴外人顏清宏以規避稅捐之方式進行該次移轉系
      爭應稅土地行為，該免稅之處分即難謂合法，則被告於本
      件經查明原告與訴外人顏清宏之規避行為後，而為核課土
      地增值稅之處分，應認係對前次違法免稅處分之撤銷。況
      且，原告於出售土地本即有土地增值稅之申報問題，稅捐
      機關據以核定稅額，要與授益行政處分無關，從而，被告
      本於職權依稅捐稽徵法第二十一條規定，以九十四年十一
      月二十二日嘉市稅土字第０九四００六一二七八一號函向
      原告補徵系爭土地之土地增值稅計二、一二七、九八七元
      ，於法並無不合。揆諸上開說明，被告原核准減輕土地增
      值稅之處分，其性質僅屬確認是否符合課稅要件之行政處
      分，並非創設權利之授益行政處分，尚無信賴保護原則之
      適用。再者，租稅採法律主義，為憲法第十九條明定之原
      則，課稅應有法律依據，免稅亦然，被告就系爭土地所為
      免徵土地增值稅之處分，原所依據之事實適用法律規定後
      予以免稅，於事後發現該事實有誤而不符免稅之法律規定
      ，於核課期間內再對原告補徵土地增值稅，自符合稅捐稽
      徵法第二十一條之規定，又稅捐稽徵法係對稅捐事項規範
      納稅義務人及稽徵程序，與行政程序法係對行政機關所為
      一切行政行為之規定，應屬特別規定而應優先適用，此參
      諸行政程序法第三條第一項規定：「行政機關為行政行為
      時，除法律另有規定者外，應依本法規定為之。」亦明。
      則被告依稅捐稽徵法第二十一條之規定，於核課期間內發
      現系爭土地於買賣當時並無免徵土地增值稅之事由，進而
      為本件之補徵土地增值稅之處分，自屬有據。是原告復稱
      ：被告補徵系爭土地增值稅之處分違反信賴保護原則云云
      ，仍不可採。
五、綜上所述，原告之主張均無可採。從而被告依土地稅法第二
    十八條前段、第三十一條第一項第一款及稅捐稽徵法第二十
    一條第二項規定，以九十四年十一月二十二日嘉市稅土字第
    ０九四００六一二七八一號函向原告補徵系爭土地之土地增
    值稅計二、一二七、九八七元，並無違誤，復查決定及訴願
    決定均予維持，亦無不合。原告起訴意旨求為撤銷，為無理
    由，應予駁回。又本件事證已臻明確，兩造其餘陳述主張核
    與本件判決之結果無涉，爰不一一論述，附此敘明。
據上論結，本件原告之訴為無理由，爰依行政訴訟法第一百九十
五條第一項後段、第九十八條第三項前段，判決如主文。
中　　華　　民　　國　九十六　年　　六　　月　二十六　日
                  第一庭審判長法　官　呂佳徵
                              法  官　蘇秋津
                              法  官　林勇奮
以上正本係照原本作成。
如不服本判決，應於判決送達後二十日內向本院提出上訴書狀，
其未表明上訴理由者，應於提起上訴後二十日內向本院提出上訴
理由書（須按對造人數附繕本）；如於本判決宣示或公告後送達
前提起上訴者，應於判決送達後二十日內補提上訴理由書（須附
繕本）。未表明上訴理由者，逕以裁定駁回。提起上訴應預繳送
達用雙掛號郵票七份（每份三十四元）。
中　　華　　民　　國　九十六　年　　六　　月　二十六　日
　　　　　　　　　　　　　　  書記官　黃玉幸
